臺灣高等法院高雄分院民事判決
111年度上字第8號
上  訴  人  林振祿  

訴訟代理人  陳正軒律師
            劉家榮律師
被上訴人    李春美  
訴訟代理人  劉哲宏律師
            陳廷瑋律師 
            李宜靜律師
上列當事人間因返還投資款事件，對於中華民國110年10月15日
臺灣高雄地方法院110年度訴字第363號第一審判決提起上訴，本
院於111年3月2日言詞辯論終結，判決如下：
    主  文
上訴駁回。
第二審訴訟費用由上訴人負擔。
    事實及理由
一、被上訴人主張：上訴人與訴外人沈佑霖、羅建豪、蔡建昇（
    下稱沈佑霖等3人）欲合組公司，經營朝鮮水產品加工生產
    銷售業務（下稱系爭事業），約定每人各出資美金10萬元及
    占股25％。上訴人於民國105年1月初與伊商議合資參與系爭
    事業，兩造因而簽立「朝鮮人民主義共和國元山市紅蟹水產
    合作協議書」（下稱系爭協議書），約定伊以匯款方式投資
    上訴人入股金美金5萬元，佔上訴人就系爭事業股權之一半
    ，兩造之義務及權益均分，且伊要求退股時，上訴人同意以
    原價退回股金至伊指定之帳戶。伊乃於105年1月28日匯款新
    臺幣（下同）165萬元（下稱系爭投資款）至上訴人設於合
    作金庫商業銀行港都分行帳號0000-000-000000號帳戶（下
    稱系爭帳戶）。詎伊交付系爭投資款後，屢次要求上訴人提
    示朝鮮紅蟹水產合作之章程與收支帳冊報表，均遭上訴人藉
    故拒絕，伊乃於105年10月23日以存證信函向上訴人表示退
    股及請求上訴人返還系爭投資款，惟上訴人迄未依約返還，
    爰依系爭協議書第1條之約定，請求上訴人返還系爭投資款
    。倘認兩造就系爭協議書未達成合意，上訴人受領上開款項
    並無法律上原因，致伊受有損害，爰依民法第179條規定，
    請求上訴人返還165萬元等語。聲明求為判決：㈠上訴人應給
    付被上訴人165萬元及自起訴狀繕本送達之翌日起至清償日
    止，按週年利率5％計算之利息。㈡願供擔保請准宣告假執行
    。
二、上訴人則以：伊與沈佑霖等3人本欲合組公司經營系爭事業
    ，預計每人出資美金10萬元、占股25％，因其餘股東反對被
    上訴人入股系爭事業，伊乃於105年1月初與被上訴人私下達
    成被上訴人給付入股金美金5萬元，即取得伊就系爭事業股
    權一半（即暗股）之口頭合意，被上訴人旋於105年1月28日
    匯款165萬元予伊，惟被上訴人未在伊出具之系爭協議書上
    簽名或蓋章，故系爭協議書未成立。又因國際間於斯時開始
    強力制裁北韓，並處罰與北韓進行貿易之公司，致系爭事業
    在北韓設立之加工工廠無法正常生產，系爭事業之股東遂決
    議暫停在北韓之生產事業，兩造既約定均分系爭事業之權益
    與義務，被上訴人卻於此際要求退股並索討投資金額，即非
    適當。再者，伊就被上訴人提出退股乙事僅係暫緩處理，被
    上訴人以股東自居要求查帳及退股，即應遵守系爭事業股東
    間關於因不可抗力因素致公司受有虧損時，不互相求償之約
    定，且被上訴人以存證信函通知伊要求退股後，伊已口頭徵
    得被上訴人同意待系爭事業清算完畢後再與其清算股款。況
    系爭協議書應屬隱名合夥契約，被上訴人請求退還系爭投資
    款，應認係隱名合夥人請求退夥，依民法第701條規定準用
    同法第689條規定，系爭事業現尚未清算完畢，被上訴人自
    不得請求返還投資款等語置辯。
三、原審經審理結果，准被上訴人全部請求，並為准許及附條件
    免假執行之宣告。上訴人提起上訴，聲明：㈠原判決廢棄。㈡
    被上訴人在第一審之訴駁回。被上訴人則聲明：上訴駁回。
四、兩造不爭執之事項：
  ㈠上訴人與沈佑霖等3人合意合組公司，經營朝鮮水產品加工
　　生產銷售業務，每人各自出資美金10萬元、占股25％。
　㈡上訴人於105年1月初私下與被上訴人商議由被上訴人給付上
　　訴人入股金5萬元，取得上訴人就系爭事業股權之一半，並
　　由上訴人擬定系爭協議書用印後交付被上訴人。
　㈢被上訴人為給付上述入股款美金5萬元，於105年1月28日匯款
    165萬元至上訴人開設之系爭帳戶。
五、被上訴人依系爭協議書第1條後段或依民法第179條規定，請
    求上訴人返還系爭投資款，有無理由？
　㈠按當事人互相表示意思一致者，無論其為明示或默示，契約
    即為成立。民法第153條第1項定有明文。所謂默示之意思表
    示，除依表意人之舉動或其他情事，足以間接推知其有承諾
    之效果意思者外，倘單純之沉默，依交易上之慣例或特定人
    間之特別情事，在一般社會之通念，可認為有一定之意思表
    示者，亦非不得謂為默示之意思表示。
  ㈡上訴人於105年1月初私下與被上訴人商議由被上訴人給付上
    訴人入股金5萬元，取得上訴人就系爭事業股權之一半，並
    由上訴人擬定系爭協議書用印後交付被上訴人（不爭執事項
    ㈡）。依系爭協議書記載：「一、原元山市紅蟹水產合作投
    資主體為四股份，甲方（即上訴人）佔1/4權…，今乙方（即
    被上訴人）自2016年元月以匯款方式投資甲方入股金五萬元
    …金（佔甲方50％股份），雙方協議義務，權益均分，甲方同
    意乙方要求退股時，以原價退回股金予乙方指定之帳戶。二
    、甲方提供帳戶合作金庫港都分行0000-000-000000林振祿…
    待乙方完成匯款（如以新台幣方式匯款以匯款日之匯率為…
    作業時，本約方始生效。三、訂定本合作乃基於誠信原則，
    雙方同意對外採保密原則，如…需公開時須徵求對方同意方
    可。」等語（原審審訴卷第19頁）。而上訴人交付系爭協議
    書予被上訴人時已先行在其上蓋章，被上訴人取得系爭協議
    書後，未在其上簽名或蓋章，亦未將系爭協議書返還上訴人
    ，惟已於105年1月28日匯款165萬元至上訴人開設之系爭帳
    戶，以給付系爭協議書所載之入股金美金5萬元乙節，業經
    兩造一致陳述明確（原審卷第49、50頁）。
  ㈢上訴人固辯稱：被上訴人未在系爭協議書上簽章，故系爭協
    議書未成立云云。然上訴人擬定系爭協議書並將之交付予被
    上訴人時，係向被上訴人為系爭協議書所載內容之要約，被
    上訴人雖未以言詞或書面向上訴人為承諾之表示，然其已依
    約將系爭投資款匯入上訴人指定之系爭帳戶，可認被上訴人
    已默示同意上訴人之要約始為匯款。況上訴人亦陳稱：被上
    訴人既已匯款，伊承認被上訴人為伊之股東（按指投資人）
    等語（原審卷第50頁），是上訴人既因被上訴人依系爭協議
    書匯付系爭投資款，而肯認被上訴人為其股東，益證系爭協
    議書所載內容業因兩造意思表示合致而成立生效。故上訴人
    上開所辯，要無可採。
　㈣上訴人又辯稱：被上訴人既為系爭事業之股東，就系爭事業
    之盈虧應共同承擔，並受系爭事業股東間互不求償約定之拘
    束云云。惟被上訴人係與上訴人另行達成系爭協議書之合意
    ，系爭協議書內亦未有被上訴人須受上訴人與系爭事業其餘
    股東即沈佑霖等3人間約定之拘束等相關約款，且被上訴人
    復未與系爭事業之全體股東簽署任何協議，則基於債之相對
    性原則，上訴人與系爭事業其餘股東沈佑霖等3人所成立之
    契約效力，自不及於被上訴人。上訴人上開所辯，難認有據
    。
　㈤上訴人復辯以其已口頭徵得被上訴人同意，待系爭事業清算
    完畢後再與被上訴人清算股款；又系爭協議書為隱名合夥契
    約，依民法第701條規定準用同法第689條規定，系爭事業現
    尚未清算完畢，被上訴人自不得請求返還系爭投資款云云。
    惟被上訴人否認其有同意上訴人所指上開事實，上訴人亦未
    就此舉證以資證實，自難憑信。次者，縱認系爭協議書屬隱
    名合夥性質，惟按關於隱名合夥契約之存續，及其契約終止
    後隱名合夥人出資之返還，基於契約自由原則，於不違反強
    制、禁止等規定之情形下，本得任由當事人自由約定。必當
    事人間無約定，方有依民法第701條準用第689條之規定，或
    適用第709條規定之餘地。承前所述，系爭協議書係有效成
    立，上訴人即應受系爭協議書條款內容之拘束，而系爭協議
    書第1條後段約定：「甲方同意乙方要求退股時，以原價退
    回股金予乙方指定之帳戶」等語，該約定內容並未違反強制
    或禁止規定，則依契約自由原則，兩造自可另為前揭條款之
    約定，而無適用民法第701條準用第689條規定之餘地。上訴
    人再辯稱：系爭事業係因國際局勢丕變致停擺，被上訴人於
    此狀況下要求退股及返還系爭投資款，有違情理云云，惟系
    爭協議書內容係由上訴人所擬定而為要約，嗣經被上訴人承
    諾而成立生效，可見上訴人於擬定前揭約款時已充分評估接
    受被上訴人投資之權利義務風險，自應承擔因國際情勢演變
    而仍應適用該條款之不利結果。況上訴人就所稱系爭事業因
    國際局勢變化而暫停北韓加工廠之生產乙節，並未舉證以實
    其說。據上，上訴人上開所辯，俱非可採。
　㈥查，被上訴人業於106 年10月23日以存證信函通知上訴人退
    股及請求上訴人返還入股金，此有存證信函附卷可稽（原審
    審訴卷第23至25頁），並為上訴人所不爭執，是被上訴人依
    系爭協議書第1條後段約定，請求上訴人返還系爭投資款，
    係屬有據。
  ㈦被上訴人依系爭協議書第1條後段請求上訴人返還系爭投資款
    ，既屬有據，則其備位依民法第179 條規定為同一請求，即
    無審究之必要，附此敘明。
六、綜上所述，被上訴人依系爭協議書第1條後段之約定，請求
    上訴人給付被上訴人165 萬元，及自起訴狀繕本送達之翌日
    即110 年1 月14日（原審審訴卷第63、65頁）起至清償日止
    ，按週年利率5 ％計算之利息，為有理由，應予准許。是則
    原審判命上訴人如數給付，於法並無不合。上訴意旨指摘原
    判決不當，求予廢棄改判，為無理由，應駁回其上訴。
七、據上論結：本件上訴為無理由，判決如主文。
中　　華　　民　　國　　111 　年　　3 　　月　　31　　日
                              民事第四庭
                                  審判長法官  甯  馨
                                  法      官  林雅莉
                                  法      官  何悅芳
以上正本證明與原本無異。
如對本判決上訴，須於判決送達後20日內向本院提出上訴狀，其
未表明上訴理由者，應於上訴後20日內向本院提出上訴理由書
（均須按他造當事人之人數附繕本）。上訴時應提出委任律師或
具有律師資格之人之委任狀，並依附註條文規定辦理。如委任律
師提起上訴者，應一併繳納上訴審裁判費。
中　　華　　民　　國　　111 　年　　3 　　月　　31　　日
　　　　　　　　　　　　　　　　  書  記  官  戴育婷
附註：
民事訴訟法第466條之1：
對於第二審判決上訴，上訴人應委任律師為訴訟代理人，但上訴
人或其法定代理人具有律師資格者，不在此限。
上訴人之配偶、三親等內之血親、二親等內之姻親，或上訴人為
法人、中央或地方機關時，其所屬專任人員具有律師資格並經法
院認適當者，亦得為第三審訴訟代理人。
第1項但書及第2項情形，應於提起上訴或委任時釋明之。